【裁判字號】    96,訴,2552
【裁判日期】    970501
【裁判案由】    地價稅
【裁判全文】
臺北高等行政法院判決
                                     96年度訴字第02552號
                              .
原      告  臺灣郵政股份有限公司
代  表  人  甲○○（董事長）
被      告  臺北縣政府稅捐稽徵處
代  表  人  乙○○（處長）
訴訟代理人  丁○○兼送達代收.
            丙○○
上列當事人間因地價稅事件，原告不服臺北縣政府中華民國96年
5 月21日北府訴決字第0960017987號訴願決定，提起行政訴訟。
本院判決如下：
    主  文
原告之訴駁回。
訴訟費用由原告負擔。
    事  實
一、事實概要：
    緣原告所有坐落蘆洲市○○段269 地號土地（下稱系爭土地
    ，地上建物門牌號碼：蘆洲市○○路97號、持分面積：1,35
    8.15平方公尺），原供原告所屬蘆洲郵局為郵務使用，准免
    徵地價稅，嗣被告所屬三重分處於辦理95年度地價稅特別稅
    率用地清查作業時，查獲其上之「蘆洲郵局」已他遷，系爭
    土地現況並未供郵政業務使用，遂以民國（下同）95年9 月
    5 日北稅重一字第0950027785號函函知原告，應自95年起改
    按一般用地稅率課徵地價稅，惟原告於95年9 月18日檢附臺
    北市土木技師公會之鑑定報告書向被告所屬三重分處提出異
    議，經被告所屬三重分處查以系爭土地上建物毀損待修補強
    ，並未合於土地稅減免規則第12條規定之減免要件，再以95
    年9 月27日北稅重一字第0950030668號函核定自96年起改按
    一般用地稅率課徵地價稅，原告不服，提起訴願亦遭駁回，
    遂提起本行政訴訟。
二、兩造聲明：
    (一)原告聲明求為判決：1.訴願決定及原處分關於原告自96年
                          起按一般用地稅率課徵地價稅部份
                          均撤銷。
                        2.訴訟費用由被告負擔。
    (二)被告聲明求為判決：1.原告之訴駁回。
                        2.訴訟費用由原告負擔。
三、兩造之爭點：
    (一)本案爭執點如下：
      1.原告主張遷離蘆洲郵局拆除重建是根據臺北市土木技師
        公會的鑑定，認為是危險建物，而且重建以後，仍為做
        郵局的使用，是否符合土地稅減免規則第12條的要件？
      2.系爭處分是否違反郵政法第9 條第1 項的立法原意？是
        否因此無須適用土地稅減免規則第12條的規定？
    (二)原告主張之理由：
      1.原告所有坐落於臺北縣蘆洲市○○段269 地號土地（下
        稱系爭土地）上之建物（下稱系爭建物），係作為原告
        所轄之蘆洲郵局使用，系爭建物因捷運施工，造成房屋
        本身受有損害，柱筋多有銹蝕情形，經修補損傷後，委
        請臺北市土木技師公會進行鑑定，臺北市土木技師公會
        建議系爭建物應拆除重建，且於重建前應減少承載荷重
        （證物1 ）。原告為保障往來用郵公眾之人身安全，將
        蘆洲郵局遷移他處，並計畫將系爭建物拆除重建。惟被
        告以95年9 月5 日北稅重一字第0950027785號函（證物
        2 ）核定應自95年起改按一般用地稅率課徵地價稅，原
        告不服，依法提出異議，為被告以95年9 月27日北稅重
        一字第0950030668號函（證物3 ）核定應自96年起改按
        一般用地稅率課徵地價稅，原告對此仍不服，提起訴願
        ，遭臺北縣政府96年5 月21日北府訴決字第0960017987
        號（證物4 ）決定駁回，合先敘明。
      2.按「為健全郵政發展，提供普遍、公平、合理之郵政服
        務，增進公共利益，特制定本法；本法未規定者，依其
        他法律之規定。」、「交通部為提供郵政服務，設國營
        中華郵政股份有限公司…。」郵政法第1 條、第3 條分
        別定有明文。本於上開規定，臺灣郵政股份有限公司（
        中華郵政股份有限公司現已更名為臺灣郵政股份有限公
        司）係國營事業機構，所經營之郵政事業攸關公共利益
        與民眾福祉。又「為提供國民基本經濟保障，健全簡易
        人均保險制度，便利全民投保，增進社會福祉，特制定
        本法。本法未規定者，適用其他法律之規定。、「為鼓
        勵國民儲蓄、促進資本形成，以配合國家政策，並增進
        民眾便利，保障郵政儲金匯兌安全，特制定本法；本法
        未規定者，依其他法律之規定。」簡易人均保險法第1
        條、郵政儲金匯兌法第1 條分別定有明文，是以，郵政
        法、簡易人均保險法及郵政儲金匯兌法係屬特別法，郵
        政法、簡易人均保險法及郵政儲金匯兌法中有所規定者
        ，自應優先適用郵政法、簡易人均保險法及郵政儲金匯
        兌法之規定；未規定者，始有土地稅法、土地稅減免規
        則之適用。
      3.次按「中華郵政公司經營之遞送郵件業務及供該項業務
        使用之郵政公用物、業務單據，免納一切稅捐。」、「
        中華郵政公司…供郵政簡易人壽保險業務使用之郵政公
        用物，自公司成立之日起五年內，免納一切稅捐。」、
        「中華郵政公司經營之郵政儲金匯兌業務及該業務使用
        之郵政公用物、業務單據，於中華郵政公司成立之日起
        五年內，免納一切稅捐。」、「郵政公用物：指專供中
        華郵政公司使用之建築物、土地、機具、車、船、航空
        器及其他相關運輸工具。」郵政法第9 條第1 項、簡易
        人壽保險法第30條、郵政儲金匯兌法第8 條、郵政法第
        4 條第5 款分別定有明文。
      4.郵政法第9 條第1 項、簡易人壽保險法第30條、郵政儲
        金匯兌法第8 條規定免稅之立法原意，「在於中華郵政
        公司於郵政改制後，仍維持百分之百之國營公司，盈餘
        應解繳國庫，其負有社會責任及政策性任務，為降低其
        經營成本，而對於郵遞業務、簡易人壽保險業務及郵政
        儲金匯兌業務使用之郵政公用物等繼續維持免稅」，此
        有財政部93年7 月7 日台財稅字第0930452571號函可參
        （證物5 ）。上開法律所規定之「郵政公用物」，並未
        規定須以直接使用為限，縱係間接使用亦應包括在內。
        系爭土地仍係供郵政業務使用之郵政公用物，免納一切
        稅捐。被告所提前台灣省財政廳47年8 月18日財六字第
        73484 號函釋，於本案自無適用餘地。
      5.復查，系爭建物之地基係位於垃圾層上，基礎脆弱，建
        物傾斜量已超過三百分之一，經臺北市土木技師公會鑑
        定，認該建物「因混凝土強度不足，造成樑剪力承載能
        力、柱軸力承載能力及柱彎矩承載能力普遍不足。又因
        混凝土強度不足，使結構破壞模式轉變為壓力破壞（脆
        性破壞）模式，此將產生無預警之破壞，亦不符合規範
        規定，且樑端已產生剪力裂縫警訊」（詳證物1 ），建
        議將該建物拆除重建，且於重建前應減少承載荷重，顯
        見該建物係屬危險建物，應予拆除重建。
      6.又查，因系爭建物係屬危險建物，原告將所轄蘆洲郵局
        之營業單位及投遞單位暫時遷移至他處，係基於保障原
        告所屬員工及往來用郵公眾人身安全之考量，以便進行
        系爭建物之拆除及改建工程，若因此而認定系爭土地應
        按一般用地稅率課徵地價稅，加重原告之稅賦負擔，顯
        有違郵政法第9 條第1 項「降低其經營成本」之立法原
        意，且有變相鼓勵原告應繼續使用危險建物以避免稅賦
        之增加，而枉顧所屬員工及往來用郵公眾人身安全之嫌
        ，此顯非立法者及稅捐主管機關所樂見。
      7.末查，系爭建物已列入95-98 年改建工程，改建後之建
        物亦將作為郵局使用，是以，系爭土地係屬專供原告使
        用之郵政公用物，依上開郵政法第9 條第1 項、簡易人
        壽保險法第30條、郵政儲金匯兌法第8 條、郵政法第4
        條第5 款之規定，系爭土地應免納一切稅捐。
      8.綜上所述，被告核定系爭土地應自96年起改按一般用地
        稅率課徵地價稅，違反郵政法第9 條第1 項、簡易人壽
        保險法第30條、郵政儲金匯兌法第8 條之規定及立法目
        的，原告聲明請求撤銷訴願決定及原處分，即為有理由
        ，為此狀請鈞院鑒核，賜如起訴聲明之判決，以符法制
        ，並維權益，實感德便。
    (三)被告主張之理由：
      1.按「已規定地價之土地，除依第22條規定課徵田賦者外
        ，應課徵地價稅。」、「合於第7 條至第17條規定申請
        減免地價稅或田賦者，應於每年（期）開徵40日前提出
        申請；逾期申請者，自申請之次年（期）起減免。減免
        原因消滅，自次年（期）恢復徵收。」、「中華郵政公
        司經營之遞送郵件業務及供該項業務使用之郵政公用物
        、業務單據，免納一切稅捐。」、「中華郵政公司成立
        後簽訂之契約、因契約所得之利益及各種文據簿籍，及
        供郵政簡易人壽保險業務使用之郵政公用物，自公司成
        立之日起五年內，免納一切稅捐。」、「中華郵政公司
        經營之郵政儲金匯兌業務及該業務使用之郵政公用物、
        業務單據，於中華郵政公司成立之日起五年內，免納一
        切稅捐。」分別為土地稅法第14條、土地稅減免規則第
        24條第1 項、郵政法第9 條第1 項、簡易人壽保險法第
        30條後段、郵政儲金匯兌法第8 條所明定。
      2.次按「寺廟坍塌其土地可否減免地價稅乙案，經解釋以
        ：查土地賦稅之減免，以土地使用原因事實合於土地賦
        稅減免規則（已修正為土地稅減免規則）所列舉之標準
        者為限。本案該項土地其廟堂房屋雖已坍塌，顯不合減
        免要件，自未便辦理減免地價稅。」亦為前臺灣省財政
        廳47年8 月18日財六字第73484 號函釋有案。
      3.查原告所有系爭土地原供其蘆洲郵局使用，依法免徵地
        價稅在案，惟被告所屬三重分處於95年度辦理地價稅特
        別稅率用地清查作業時，查獲蘆洲郵局之營業單位自95
        年2 月13日即暫遷至蘆洲市○○○路161 號營業，另投
        遞單位亦自95年6 月24日暫遷至同市○○路778 、780
        號辦公，此有土地建物查詢資料、地籍圖查詢資料及現
        場清查拍攝照片等影本附卷（詳原卷第9-18頁）可稽，
        是系爭土地既已未供郵政業務之使用，且亦無土地稅減
        免規則第12條規定環境限制或技術上無法使用土地之情
        事，顯不合減免要件。從而被告所屬三重分處依上開土
        地稅減免規則第24條規定，因減免原因消滅，自次年（
        期）恢復徵收，核定系爭土地自96年起改按一般用地稅
        率課徵地價稅，揆諸首揭法令規定及函釋，要無違誤。
      4.至原告主張系爭土地上之建物經鑑定，建議拆除重建，
        應可認屬土地稅減免規則第12條規定之「環境限制及技
        術上無法使用土地」，原告將營業及投遞單位暫時遷移
        他處，係基於保障所屬員工及往來用郵公眾人身安全之
        考量，若因此認定系爭土地應課徵地價稅，加重原告之
        稅賦負擔，顯有違郵政法第9 條第1 項「降低其經營成
        本」之立法原意乙節，復按人民有依法律納稅之義務，
        此即租稅法定主義，為憲法第19條所明定，是稅捐稽徵
        機關對人民稅捐之課徵或減免，應依據法律所定要件或
        經法律具體明確授權行政機關發布之命令始得為之。就
        土地稅法第14條規定及土地稅減免規則以觀，已規定地
        價之土地，除依法得課徵田賦者及有上開減免規則所列
        舉之情形或其他法律有關地價稅免徵規定而得免徵地價
        稅外，原則上均應課徵地價稅，亦即課徵地價稅係原則
        ，免徵地價稅為例外。則本案系爭土地既查已未供郵政
        業務之使用，其得減免地價稅之原因已消滅，應自次年
        （期）恢復徵收，原告所訴「基於保障所屬員工及往來
        用郵公眾人身安全」及「降低其經營成本」等情，尚非
        法定得免稅之由，核無足採；另查本案原告委託臺北市
        土木技師公會針對系爭土地上建築物「蘆洲郵局」之安
        全、損害之修復與補強為鑑定，又按該公會提出之鑑定
        報告書柒、結論及建議：「建議拆除重建…於尚未重建
        前應減少鑑定標的物承載荷重…。」，可得知系爭土地
        並無技術上無法使用之情形甚明，況參照上開前臺灣省
        財政廳47年8 月18日財六字第73484 號函釋，寺廟坍塌
        其土地亦不得減免地價稅，本案系爭土地其建築物毀損
        待修補強，尚不合於土地稅減免規則第12條所列之標準
        ，自不得免徵地價稅。綜上所陳，原告之訴應認為無理
        由，請依行政訴訟法第195 條第1 項後段之規定駁回原
        告之訴，俾維稅政。
    理  由
一、本件原告經合法通知，未於言詞辯論期日到場，核無行政訴
    訟法第218 條準用民事訴訟法第386 條各款所列情形，爰經
    被告聲請由其一造辯論而為判決，核先敘明。
二、按「已規定地價之土地，除依第22條規定課徵田賦者外，應
    課徵地價稅。」、「因山崩、地陷、流失、沙壓等環境限制
    及技術上無法使用之土地，或在墾荒過程中之土地，地價稅
    或田賦全免。」、「合於第7 條至第17條規定申請減免地價
    稅或田賦者，應於每年（期）開徵40日前提出申請；逾期申
    請者，自申請之次年（期）起減免。減免原因消滅，自次年
    （期）恢復徵收。」、「中華郵政公司經營之遞送郵件業務
    及供該項業務使用之郵政公用物、業務單據，免納一切稅捐
    。」、「中華郵政公司成立後簽訂之契約、因契約所得之利
    益及各種文據簿籍，及供郵政簡易人壽保險業務使用之郵政
    公用物，自公司成立之日起五年內，免納一切稅捐。」、「
    中華郵政公司經營之郵政儲金匯兌業務及該業務使用之郵政
    公用物、業務單據，於中華郵政公司成立之日起五年內，免
    納一切稅捐。」分別為土地稅法第14條、土地稅減免規則第
    12條、第24條第1 項、郵政法第9 條第1 項、簡易人壽保險
    法第30條後段、郵政儲金匯兌法第8 條所明定。又「寺廟坍
    塌其土地可否減免地價稅乙案，經解釋以：查土地賦稅之減
    免，以土地使用原因事實合於土地賦稅減免規則（已修正為
    土地稅減免規則）所列舉之標準者為限。本案該項土地其廟
    堂房屋雖已坍塌，顯不合減免要件，自未便辦理減免地價稅
    。」復為前臺灣省財政廳47年8 月18日財六字第73484 號函
    釋在案，核與土地稅減免規則立法意旨相符，應予適用。
三、緣原告所有系爭土地，地上建物門牌號碼：蘆洲市○○路97
    號、持分面積：1,358.15平方公尺，原供原告所屬蘆洲郵局
    為郵務使用，准免徵地價稅，嗣被告所屬三重分處於辦理95
    年度地價稅特別稅率用地清查作業時，查獲其上之「蘆洲郵
    局」已他遷，系爭土地現況並未供郵政業務使用，遂以95年
    9 月5 日北稅重一字第0950027785號函函知原告，應自95年
    起改按一般用地稅率課徵地價稅，惟原告於95年9 月18日檢
    附臺北市土木技師公會之鑑定報告書向被告所屬三重分處提
    出異議，經被告所屬三重分處查以系爭土地上建物毀損待修
    補強，並未合於土地稅減免規則第12條規定之減免要件，再
    以95年9 月27日北稅重一字第0950030668號函核定自96年起
    改按一般用地稅率課徵地價稅，原告不服，提起訴願亦遭駁
    回，遂提起本行政訴訟。兩造分別為前揭事實欄所載之陳述
    ，並對於下列事項不予爭執：(一)系爭土地的建物是原告所轄
    蘆洲郵局所使用。(二)蘆洲郵局的營業單位95年2 月13日已經
    遷離，投遞單位95年6 月24日也已經遷離。(三)遷離的原因是
    因為捷運施工受損，經台北市土木技師公會的鑑定，建議拆
    除重建，在重建以前應減少承載的荷重。(四)原告爭執的是被
    告所屬三重分處95年9 月27日函通知原告應自96年起改依一
    般稅率課徵地價稅。(五)被告作成系爭處分是因系爭土地從95
    年6 月24日起，未供郵政使用，而且不符合土地減免規則第
    12條的要件。而兩造主要爭執點厥為：(一)原告主張遷離蘆洲
    郵局拆除重建是根據台北市土木技師公會的鑑定，認為是危
    險建物，而且重建以後，仍為做郵局的使用，是否符合土地
    稅減免規則第12條的要件？(二)系爭處分是否違反郵政法第9
    條第1 項的立法原意？是否因此無須適用土地稅減免規則第
    12條的規定？本院判斷如下。
四、查原告所有系爭土地原供其所屬蘆洲郵局使用，固依法免徵
    地價稅在案；惟被告所屬三重分處於95年度辦理地價稅特別
    稅率用地清查作業時，查獲蘆洲郵局之營業單位自95年2 月
    13日即暫遷至蘆洲市○○○路161 號營業，另投遞單位亦自
    95年6 月24日暫遷至同市○○路778 、780 號辦公，此有土
    地建物查詢資料、地籍圖查詢資料及現場清查拍攝照片等影
    本附卷（見原處分卷第9-18頁）可稽，且為原告所不爭執，
    職是，系爭土地既已未供郵政業務之使用，而原告之所以遷
    移系爭土地建物，欲予拆除重建，係因捷運施工受損，經台
    北市土木技師公會的鑑定，建議拆除重建，在重建以前應減
    少承載的荷重（見本院卷第13頁）。核其土地之無法使用並
    非因「山崩」、「地陷」、「流失」、「沙壓」等「環境限
    制」或「技術上無法使用」，更非在「墾荒過程中」，揆諸
    憲法第19條規定：「人民有依法律納稅之義務」所標榜之租
    稅法定主義，及實質課稅原則，稅捐稽徵機關對人民稅捐之
    課徵或減免，應依據法律所定要件或經法律具體明確授權行
    政機關發布之命令始得為之。易言之，除稅捐之稽徵應法定
    外，稅捐之減免亦以法定為要件，系爭土地既無土地稅減免
    規則第12條規定環境限制或技術上無法使用土地之情事，不
    合上開規則減免之要件至明。從而被告所屬三重分處依上開
    土地稅減免規則第24條規定，因減免原因消滅，自次年（期
    ）恢復徵收，核定系爭土地自96年起改按一般用地稅率課徵
    地價稅，揆諸首揭法令規定及函釋，並無不合。
五、原告主張系爭土地上之建物經鑑定，建議拆除重建，應可認
    屬土地稅減免規則第12條規定之「環境限制及技術上無法使
    用土地」，原告將營業及投遞單位暫時遷移他處，係基於保
    障所屬員工及往來用郵公眾人身安全之考量，若因此認定系
    爭土地應課徵地價稅，加重原告之稅賦負擔，顯有違郵政法
    第9 條第1 項「降低其經營成本」之立法原意云云。按就土
    地稅法第14條規定及土地稅減免規則之意旨以觀，已規定地
    價之土地，除依法得課徵田賦者及有上開減免規則所列舉之
    情形或其他法律有關地價稅免徵規定而得免徵地價稅外，原
    則上均應課徵地價稅，亦即課徵地價稅係原則，免徵地價稅
    為例外。查系爭土地既已未供郵政業務之使用，其得減免地
    價稅之原因已消滅，應自次年（期）恢復徵收，原告所訴「
    基於保障所屬員工及往來用郵公眾人身安全」及「降低其經
    營成本」等情，尚非法定得免稅之由，原告此項主張，即不
    足採。
六、末查本件原告委託臺北市土木技師公會針對系爭土地上建築
    物「蘆洲郵局」之安全、損害之修復與補強為鑑定，又按該
    公會提出之鑑定報告書柒、結論及建議：「建議拆除重建…
    於尚未重建前應減少鑑定標的物承載荷重…。」（見本院卷
    第15頁），可知系爭土地並無技術上無法使用之情形甚明，
    而參照上開前臺灣省財政廳47年8 月18日財六字第73484 號
    函釋所為：寺廟坍塌其土地亦不得減免地價稅之意旨，系爭
    土地因建築物毀損待修補強，亦不合於土地稅減免規則第12
    條所列之要件，要無疑義，從而，系爭土地在蘆洲郵局遷移
    拆除重建期間，自無免徵地價稅可言。此外，原告主張系爭
    處分違反郵政法第9 條第1 項「降低其經營成本」之立法原
    意乙節，查郵政法第9 條第1 項固規定：「中華郵政公司經
    營之遞送郵件業務及供該項業務使用之郵政公用物、業務單
    據，免納一切稅捐。」觀其文義，即知必有供業務使用，始
    有免納一切稅捐之減免。簡易人均保險法第30條、郵政儲金
    匯兌法第8 條所規定之「郵政公用物」亦應為同一解釋。而
    系爭土地上之蘆洲郵局既已遷移，在拆除重建期間，即無供
    業務使用可言，若在此拆除重建期間仍豁免於土地稅之課徵
    ，顯與實質課稅原則有違，原告此項主張，亦不足採。
七、綜合上述，本件原告起訴論旨，均不足採，被告認定系爭土
    地在蘆洲郵局遷移、拆除重建後，應自96年起按一般用地課
    徵地價稅，核無不合，訴願決定予以維持，亦無違誤，原告
    仍執前詞及一己主觀見解，訴請撤銷，為無理由，應予駁回。
八、據上論結，本件原告之訴為無理由，爰依行政訴訟法第98條
    第1 項前段、第218 條、民事訴訟法第385 條第1 項前段，
    判決如主文。
中    華    民    國    97    年    5     月     1    日
         臺北高等行政法院第六庭審判長法  官   林  文  舟
                                     法  官   陳  鴻  斌
                                     法  官   闕  銘  富
上為正本係照原本作成。
如不服本判決，應於送達後20日內，向本院提出上訴狀並表明上
訴理由，如於本判決宣示後送達前提起上訴者，應於判決送達後
20日內補提上訴理由書（須按他造人數附繕本）。
中    華    民    國    97    年    5     月     5    日
                                     書記官   孫  筱  晴


司法院資訊處製作；財團法人民間司法改革基金會備份。
